【裁判字號】    95,台上,297
【裁判日期】    950223
【裁判案由】    履行契約
【裁判全文】
最高法院民事判決              九十五年度台上字第二九七號
    上  訴  人  友廣順建設股份有限公司
    兼  法  定
    代  理  人  甲○○
    共      同
    訴訟代理人  李宗炎律師
                劉家驥律師
                林春榮律師
    被 上訴 人  乙○○
                丙○○
    共      同
    訴訟代理人  邱華南律師
                楊盤江律師
上列當事人間請求履行契約事件，上訴人對於中華民國九十四年
五月十七日台灣高等法院台中分院第二審判決（九十三年度建上
字第三０號），提起上訴，本院判決如下：
    主  文
原判決除假執行部分外廢棄，發回台灣高等法院台中分院。
    理  由
本件上訴人主張：兩造於民國八十五年六月十二日訂立合建契約
，由被上訴人提供共有坐落彰化縣彰化市○○段一一五五地號、
一一五六地號、一一五七地號、一一五八地號、一一五八之一地
號、一一五六之一地號、一一五九地號、一一六一地號等八筆土
地（嗣於同年七月二十六日合併為同段一一五五地號土地，下稱
系爭土地）予伊等興建地上十二層、地下三層房屋。系爭契約約
定被上訴人應於同年六月十九日前將系爭土地應有部分各四分之
一移轉登記予上訴人甲○○，且每年應給付以保證金七百萬元為
本金按定存利率之百分之七十計算之利息予上訴人友廣順建設股
份有限公司（下稱友廣順公司），復應於瓦斯管線及外水、外電
費用繳納通知單開具之同時，將友廣順公司代為繳納之上述費用
二十九萬二千一百四十元一次付清，然被上訴人迄未依約為之等
情，爰依約求為命被上訴人各將系爭土地應有部分四分之一移轉
登記予甲○○，並各給付友廣順公司自八十五年七月十六日起至
九十三年五月三十一日止之利息九十一萬四千六百七十二元、代
繳瓦斯管、水電費十四萬六千零七十元，合計一百零六萬零七百
四十二元及其中十四萬六千零七十元自八十八年四月一日起至清
償日止按法定利率計算之遲延利息（上訴人超過上開部分利息之
請求經第一審判決駁回後，未據聲明不服）。
被上訴人則以：上訴人應在系爭土地上興建獨棟建築物予伊等，
詎上訴人為伊等興建之建築物竟與鄰棟建築物相連接，乃為不完
全給付，伊等多次催告補正，並於八十九年六月九日函請上訴人
於同年七月十五日前補正，否則即以該函為解除契約之意思表示
，上訴人拒不置理，兩造間合建契約已經伊等解除，上訴人不得
本於契約而為請求。縱伊等不能解除契約，惟於上訴人依債務本
旨建築房屋前，伊等得拒絕履行移轉土地所有權之義務，且因上
訴人未依約建築房屋，伊等返還履約保證金之條件亦未成就等語
，資為抗辯。
原審廢棄第一審所為上訴人勝訴判決，改判駁回上訴人在第一審
之訴，無非以：兩造於八十五年六月十二日訂立系爭契約，由被
上訴人提供其所有系爭土地予上訴人興建地上十二層、地下三層
房屋。約定被上訴人應於八十五年六月十九日前將系爭土地應有
部分各四分之一移轉登記予甲○○，且應每年給付以保證金七百
萬元為本金，按定存利率之百分之七十計算之利息予友廣順公司
，復應於瓦斯管線及外水、外電費用繳納通知單開具之同時，將
友廣順公司代為繳納之上述費用二十九萬二千一百四十元一次付
清。上訴人則應在系爭土地上興建不能與相鄰建築物連接之獨棟
建築物。上訴人並未依甲○○及被上訴人乙○○之配偶陳煌兩人
簽章確認之原建築平面圖及立面圖（下稱舊圖）建築，所興建之
建物與其所建鄰棟建築物相連接等情，為兩造所不爭執，堪信為
真實。上訴人主張兩造簽約後，因彰化縣政府增加指定建築線，
伊無法依舊圖建築，兩造曾於八十五年底、八十六年初合意於原
契約書修改契約內容，並將舊圖作廢，改依新建築設計圖（下稱
新圖）建築房屋一節，為被上訴人所否認。查：(一)系爭合建契約
書，係在影印本上簽名蓋章而成，與一般以用手寫文字簽約之實
務不符；(二)該契約書經法務部調查局鑑定，認契約第三十一條騎
縫處所蓋「甲○○」印文，係在「分之」二字之上，亦即先寫字
後蓋章，惟系爭契約書並無任何先蓋章、按指印之後，再於印文
或指模之上寫字之情形，亦即未發現有訂約時書寫契約文字並由
兩造簽名蓋章後在其上修改增添文字之現象，亦無修改日期之記
載；(三)契約第三十三條記載被上訴人應於八十五年六月十九日另
立字據，苟確於訂約後修改，為何未提出檢討修改？(四)上訴人欲
將舊圖之獨棟建築作廢，卻於契約第二條增添「獨棟」二字；(五)
遍查全契約並無任何與建築線指定及將舊圖作廢改以新圖建築等
相關問題之修正文字，亦無兩造合意修改契約之文字記載；(六)上
訴人交予被上訴人保證獨棟建築之保證書、系爭合建契約附件，
均未加註合意變更或作廢之字句；(七)乙○○之配偶陳煌及甲○○
曾在舊圖上簽名蓋章確認，該舊圖仍在被上訴人執有中，而新圖
未曾經兩造簽名或蓋章；(八)兩造自簽約日起迄進行本件訴訟期間
，互相往來之書函多達十餘件，上訴人僅於第一審訴訟程序進行
中之八十八年七月十五日之準備書狀中始提及曾於八十五年底、
八十六年初有修改契約之情事；(九)上訴人於八十七年七月十四日
向彰化縣彰化市調解委員會聲請調解，其聲請調解書全未提及雙
方曾有修改契約之事。足見兩造簽訂系爭合建契約後，並無上訴
人所主張合意修改該契約書內容並將舊圖作廢，改依新圖建築房
屋之事實。上訴人因彰化縣政府增加指定建築線之故，被迫必須
修改舊圖，無法依系爭契約及舊圖建築獨棟房屋，致所興建之建
築物與相鄰建築物連接，已無法依據兩造合約之本旨履行其契約
義務。是被上訴人以上訴人未依合約之本旨興建「獨棟」建築物
及依約定建築設計圖建築，於八十九年六月九日發函（一審卷(二)
一一頁至一二頁中夾頁，下稱系爭存證信函）限期上訴人應於同
年七月十五日前補正，逾期不補正即以該函為解除契約之意思表
示，上訴人屆期仍未置理，系爭合建契約已經被上訴人合法解除
。而此契約之解除，係可歸責於上訴人之事由，上訴人主張依系
爭合建契約之法律關係請求被上訴人應將系爭土地應有部分各四
分之一移轉登記予甲○○，並請求被上訴人各應給付友廣順公司
一百零六萬零七百四十二元本息，自屬無據，不應准許等詞，為
其判斷基礎。
按因可歸責於債務人之事由，致給付不能者，債權人得解除契約
；契約當事人之一方遲延給付者，他方當事人得定相當期間催告
其履行，如於期限內不履行時，得解除契約；因可歸責於債務人
之事由，致為不完全給付者，債權人得依關於給付遲延或給付不
能之規定行使其權利，民法第二百五十六條、第二百五十四條、
第二百二十七條第一項分別定有明文。故債權人因債務人給付不
能、給付遲延、不完全給付等債務不履行情形而解除契約者，須
以該債務不履行係因可歸責於債務人之事由為要件。而債務人提
出之給付不完全，其不能補正者，債權人得逕行解除契約；其得
補正者，則須債權人定相當期限催告其補正而仍不補正，始得解
除契約。又解除權之行使，應向他方當事人以意思表示為之，補
正之催告為意思通知，其效力之發生，應準用意思表示之規定，
而非對話為意思表示者，其意思表示以通知達到相對人時發生效
力，此觀民法第二百五十八條第一項、第九十五條第一項規定自
明。原審先謂上訴人因彰化縣政府增加指定建築線之故，被迫必
須修改舊圖，而無法依契約本旨履行依舊圖建築獨棟房屋之義務
云云，似認上訴人係因不可歸責於己之事由而無法履行債務；惟
嗣謂系爭契約因可歸責於上訴人之事由經被上訴人定期催告補正
而未補正，被上訴人因而解除契約云云，似認上訴人提出之給付
不完全，且因可歸責於上訴人，經被上訴人定期催告補正而不為
補正始遭解除契約。原審就上訴人有無可歸責事由之認定，前後
不一，有判決理由矛盾之違法。且原審並未認定上訴人已否提出
給付，及系爭存證信函何時到達上訴人，遽認被上訴人以系爭存
證信函催告補正而上訴人未補正，系爭契約已於補正期間屆至時
解除，亦有判決不備理由之違法。被上訴人可否解除系爭契約及
系爭契約是否已經被上訴人解除，攸關上訴人可否依約為本件之
請求頗切，本件事實尚未臻明確，本院無從為法律上判斷。上訴
論旨，指摘原判決為不當，求予廢棄，非無理由。
據上論結，本件上訴為有理由。依民事訴訟法第四百七十七條第
一項、第四百七十八條第二項，判決如主文。
中    華    民    國  九十五  年    二    月  二十三  日
                      最高法院民事第八庭
                          審判長法官  朱  建  男
                                法官  顏  南  全
                                法官  許  澍  林
                                法官  鄭  傑  夫
                                法官  蘇  清  恭
      本件正本證明與原本無異
                                      書  記  官
中    華    民    國  九十五  年    三    月    十    日
                                                      Ｋ


司法院資訊處製作；財團法人民間司法改革基金會備份。
